臺灣屏東地方法院民事裁定　　　　　 100年度消債抗字第15號
抗　告　人　陳通
上列抗告人因消費者債務清理條例裁定免責事件，對於中華民國
100 年7 月29日本院100 年度消債聲字第29號裁定提起抗告，本
院裁定如下：
    主  文
抗告駁回。
抗告程序費用新台幣壹仟元由抗告人負擔。
    理  由
一、原裁定意旨略以：抗告人依消費者債務清理條例聲請清算事
    件，前經本院裁定開始清算程序，由司法事務官將清算財團
    之財產分配債權人後，經裁定終結清算程序。抗告人積欠之
    本金、利息及違約金債務，計算至民國99年8 月9 日（即開
    始清算程序前1 日）為止，共新台幣（下同）8,573,082 元
    。抗告人於97、98年間之收入僅為4,000 元，惟其仍恣意擴
    張信用，曾於94年12月間，向永豐國際商業銀行借款140 萬
    元，95年8 月至同年10月間則持現金卡先後向萬泰商業銀行
    借款達396,000 元，另觀抗告人之信用卡消費記錄，多以百
    貨購物、汽車企業行、美商亞洲美樂家有限公司及預借現金
    為主，顯非一般通常生活所必要。抗告人雖稱其所以背負鉅
    額債務，係因誤信建商遊說，為投資而借款購屋，詎料房價
    低落，致其投資失利而負債，其應屬不可歸責云云，惟抗告
    人於借款購屋時，本即應衡量自身償債能力，其既因投資失
    利而負債，倘予以裁定免責，豈非將其投資失利之結果轉嫁
    於債權人？對債權人亦失公平。基上，抗告人之消費逾越必
    要之生活水準，且金額鉅大，堪認已達奢侈、浪費之程度，
    超過其可得支配之收入，以致無力清償債務而生清算之原因
    。此外，抗告人之債權人均具狀表示不同意抗告人免責，抗
    告人亦未證明業經全體債權人同意免責，依消費者債務清理
    條例第134 條規定，應為抗告人不免責之裁定等語。
二、抗告意旨則以：因建商向抗告人遊說，可先購入預售屋後轉
    售，以賺取差額，抗告人遂於94年間向台灣土地銀行借款1,
    100 萬元購入坐落屏東縣屏東市○○段513-141 地號土地及
    其地上同段2425建號建物（即門牌號碼同市○○○街32號樓
    房）。詎料，系爭房地之價格並未如建商所言般高漲，抗告
    人非但無法轉售以獲利，尚且背負鉅額債務，96年起，抗告
    人之經濟情況急速惡化，為支付系爭房地之貸款及因應日常
    生活所需，抗告人除以系爭房地為擔保品向永豐商業銀行借
    款140 萬元外，亦使用現金卡向多家銀行借款，以繳納系爭
    房地之貸款，另民生用品部分則持信用卡刷卡消費，因而陷
    入以債養債之深淵。抗告人之信用卡消費紀錄中，雖有少數
    高額消費，惟此些消費當時，抗告人之經濟情況仍屬正常，
    且消費之內容亦均為購買日常生活用品，並無奢侈、浪費之
    情事。基上，抗告人並無消費者債務清理條例第134 條第4
    款所定之浪費、賭博或其他投機行為之情形，原審為抗告人
    不免責之裁定，容有未洽等語，對原裁定聲明不服提起抗告
    ，求為廢棄原裁定。
三、按法院為終止或終結清算程序之裁定確定後，除別有規定外
    ，應以裁定免除債務人之債務；債務人有因浪費、賭博或其
    他投機行為，致財產顯然減少或負擔過重之債務，而生開始
    清算之原因者，法院應為不免責之裁定；法院為不免責或撤
    銷免責之裁定確定後，債務人繼續清償債務，而各普通債權
    人受償額均達其債權額之百分之20以上者，法院得依債務人
    之聲請裁定免責，消費者債務清理條例第132 條、第134 條
    第4 款及第142 條定有明文。又浪費或投機行為不易認定，
    本難有統一之客觀標準，是法院判斷生活程度是否浪費、投
    機或明知已有清算原因之事實等標準，倘依寬鬆標準認定，
    即金融機構將面臨消費者惡意不清償債務或僅清償部分債務
    之道德危機，應非立法真意之所在。反之，法院從嚴審核，
    則難以達成陷於經濟之弱者，有重建更生之立法目的。換言
    之，法院認定債務人有無浪費、投機之行為，進而決定是否
    作成免除清償責任之裁定，應參酌債務人之生活、收入及社
    會一般通念等因素，為整體之考量（同條例第134 條立法理
    由說明參照）。
四、本件抗告人因借款及使用信用卡、現金卡，積欠台灣土地銀
    行4,901,489 元本金及利息、違約金，積欠永豐商業銀行1,
    26,2470 元本金及利息、違約金，積欠萬泰商業銀行473,86
    4 元本金及利息，積欠台新國際商業銀行145,488 元本金及
    利息、違約金，積欠國泰世華商業銀行129,016 元本金及利
    息，積欠花旗（台灣）商業銀行394,838 元本金及利息，算
    至開始清算程序前1 日即99年8 月9 日為止，共積欠上開銀
    行本金、利息、違約金、訴訟費用及執行費用8,573,082 元
    元。抗告人依消費者債務清理條例之規定聲請清算，經本院
    以99年度消債清字第29號裁定開始清算程序，由司法事務官
    將清算財團之財產（共222,385 元，債權人受償比例2.5940
    ％）分配與上開債權人後，經本院以99年度司執消債清字第
    46號裁定終結清算程序確定，再由本院以100 年度消債聲字
    第29號裁定抗告人不免責各事實，經本院調閱各該卷宗查明
    無訛。
五、查抗告人於99年5 月21日依消費者債務清理條例聲請清算時
    陳稱，其於5 年內未從事營業活動等語，有聲請狀在卷可稽
    （見99年度消債清字第29號卷第2 頁），又抗告人自86年7
    月1 日起迄今，其投保薪資僅為每月19,200元，其所有系爭
    房地經本院以98年度司執字第5830號查封、拍賣後，其名下
    已無任何財產之事實，亦有勞工保險被保險人投保資料表及
    財政部高雄市國稅局財產歸屬資料清單在卷可憑（見前揭卷
    第55-56 頁、第108 頁），並經本院依職權調取上開執行卷
    宗查閱屬實，依此堪認抗告人並非具有相當資力之人。惟抗
    告人陳稱，其為投資房地產賺取差額，聽從建商遊說，於94
    年間向台灣土地銀行貸款1,100 萬元購買系爭房地等語，顯
    然已構成消費者債務清理條例第134 條第4 款所謂因投機行
    為而負擔過重債務之情形。抗告人購入系爭房地並於94年7
    月12日辦畢登記後，旋於同年12月14日向永豐商業銀行（時
    為建華商業銀行）借款140 萬元，並以系爭房地設定抵押權
    與永豐商業銀行以為擔保之事實，有宅PAY 金借款約定書及
    土地、建物登記謄本在卷可考（見原審卷第85頁及98年度司
    執字第5830號卷第2-5 頁），此借貸之金額，難認屬一般生
    活通常必要之支出。其次，抗告人辯稱其係使用現金卡向銀
    行借款以繳納上開貸款云云，惟查，上開1,100 萬元及140
    萬元之貸款，抗告人每月應繳納之本息為各2 萬元左右，每
    月合計約4 萬元之事實，有上開銀行存摺影本在卷可佐（見
    99年度司執消債清字第46號卷第22-31 頁），而抗告人於95
    年8 月15日至同年10月5 日短短不到2 個月期間，即持現金
    卡向萬泰商業銀行借款達389,200 元之事實，有客戶交易明
    細表在卷可考（見原審卷第17頁），上開借貸金額明顯非僅
    供繳納貸款之用，亦超過一般生活必要之支出。再者，抗告
    人辯稱其自96年起經濟情況急速惡化，多使用信用卡刷卡購
    買民生用品云云。惟查，抗告人使用花旗（台灣）商業銀行
    之信用卡，自95年9 月起，已未能如數繳納當月應付帳款，
    又於同年10月間刷卡消費169,076 元，其中在鈺豐國際有限
    公司購買美容用品165,200 元，同年12月間刷卡消費90,792
    元，其中在鈺豐國際有限公司購買美容用品87,550元，至該
    月止，累積應付帳款已達333,477 元，其復於96年1 月間，
    向花旗（台灣）商業銀行借貸306,429 元以清償前開帳款；
    抗告人另於96年1 月間，持萬泰商業銀行之信用卡，在鈺豐
    國際有限公司刷卡消費69,151元，同月間，抗告人亦持國泰
    世華商業銀行之信用卡，在該公司刷卡消費21,059元各事實
    ，有花旗信用卡月結單、萬泰商業銀行消費暨收費明細表及
    國泰世華銀行歷史消費明細表附卷可考（見原審卷第24頁、
    第34頁、第54-57 頁）。堪認抗告人於95年9 月間經濟狀況
    產生困境後，仍不知保守理財，量入為出，持續大量消費，
    且自同年10月起至96年1 月止，在鈺豐國際有限公司刷卡消
    費計342,960 元（計算式：165200＋87550 ＋69151 ＋2105
    9 ＝342960），其消費之金額，亦難認係抗告人通常生活所
    必要之支出。依此，抗告人此部分借貸、消費之行為亦構成
    消費者債務清理條例第134 條第4 款所謂之浪費，且抗告人
    前述投機、浪費之行為，復係造成其負擔過重債務而開始清
    算之原因，其間堪認有相當因果關係存在。此外，本件並無
    消費者債務清理條例第134 條但書及第135 條所定之情形，
    自應為抗告人不免責之裁定。抗告人僅得依消費者債務清理
    條例第142 條規定，繼續清償債務至各普通債權人受償額均
    達其債權額百分之20以上，再聲請裁定免責。
六、依上所述，本件裁定終結清算程序確定後，應依消費者債務
    清理條例第134 條第4 款規定，為抗告人不免責之裁定。原
    審為抗告人不免責之裁定，經核並無不合，抗告人指摘原裁
    定不當，求予廢棄，非有理由，應予駁回。
七、據上論結，本件抗告為無理由，依消費者債務清理條例第15
    條、民事訴訟法第495 條之1 第1 項、第449 條第1 項、第
    95條、第78條，裁定如主文。
中    華    民    國    100   年    12    月    30    日
                  民事第二庭  審判長法  官   春生
                                    法  官   陳威宏
                                    法  官   程士傑
如不服本裁定應於送達後10日內向本院提出再抗告狀，並繳納再
抗告費新台幣1,000 元。除有涉及法律見解具有原則上之重要性
者外，不得再為抗告。
中    華    民    國    100   年    12    月    30    日
                                    書記官   李家維